---
title: "Informe"
author: "Mar Riveiro Cabado"
date: "`r Sys.Date()`"
output: html_document
---

```{r setup, include=FALSE}
knitr::opts_chunk$set(echo = TRUE)
```

# Introducción

En este proyecto de Análisis Exploratorio de Datos, haremos un estudio sobre las precipitaciones en España a lo largo de los últimos años. Los datos para conseguir un buen análisis de este tema, los hemos obtenido de la página de Instituto Nacional de Estadística: (*enlace*).

El objetivo de este trabajo es hacer un análisis de la variación de las precipitaciones a lo largo de los últimos años en todo el territorio español, ver la relación entre las distintas variables climáticas y evaluar si existen correlaciones significativas entre las mismas. Por último, haremos un análisis geoespacial, que nos ayudará a tener una visión más clara sobre todo este estudio.

# Instalación y carga de librerías necesarias

Lo primero que hacemos es cargar todas las librerías que necesitaremos a lo largo del trabajo para una correcta ejecución.

```{r}
rm(list=ls())
library(pacman)
packages = c("knitr", "ggplot2","gganimate","tidyr","dplyr","readr","GGally", "mice", "robustbase", "leaflet")
pacman::p_load(char=packages)
```

# Conjunto de datos

Antes de empezar con el análisis de todas las variables, hay que tener claro que sin un buen dataset ordenado no conseguiremos nada. Por lo tando, este es nuestro primer objetivo.

Hemos descargado, desde la página del Instituto Nacional de Estadística, varios archivos que contenían las mediciones de distintas variables meteorológicas en todo el territorio español, separadas por carpetas según el año correspondiente. Acompañando a todos estos archivos, hay un `Maestro_Climatológico` que identifica cada estación meteorológica del país con un indicativo, que es el  que aparece en los archivos de las variables identificando qué datos son de cada estación.

Primero, arreglamos el archivo `Maestro_Climatológico`, ya que lo necesitaremos también más adelante para la representación geoespacial.

```{r}
estaciones<-read_delim("./data/Maestro_Climatologico_2022.csv", 
    delim = ";", escape_double = FALSE, trim_ws = TRUE,show_col_types = FALSE)

agregar_separador <- function(numero, posicion) {
  # Convertir el número a cadena de caracteres
  numero_str <- as.character(numero)
  
  # Insertar el separador en la posición deseada
  numero_formateado <- paste0(
    substr(numero_str, 1, posicion),
    ".",
    substr(numero_str,posicion + 1, nchar(numero_str))
  )
  
  return(as.numeric(numero_formateado))
}

estaciones$LATITUD <- agregar_separador(estaciones$LATITUD, 2)
estaciones$LONGITUD <- agregar_separador(estaciones$LONGITUD, 1)

estaciones$LONGITUD<-estaciones$LONGITUD*(-1)


estaciones$LONGITUD[estaciones$PROVINCIA %in% c("TARRAGONA", "BARCELONA")] <- -estaciones$LONGITUD[estaciones$PROVINCIA %in% c("TARRAGONA", "BARCELONA")]

estaciones$LONGITUD[estaciones$PROVINCIA %in% c("LAS PALMAS", "SANTA CRUZ DE TENERIFE")] <- 10*estaciones$LONGITUD[estaciones$PROVINCIA %in% c("LAS PALMAS", "SANTA CRUZ DE TENERIFE")]
```

Tras un primer visionado de los datos vemos que debido a la codificación existen caracteres erróneos en el *csv* desde el que cargamos las coordenadas de los municipios. Posteriormente, a la hora de elaborar un mapa interactivo, vemos que las coordenadas precisan una corrección de formato (separador decimal tras los primeros o segundos dígitos según sean longitud o latitud, respectivamente). Hacemos también unas correcciones de las coordenadas de Islas Canarias que aparecen desplazadas hacia la derecha con respecto a la localización correcta.


Nuestra idea principal ha sido la siguiente: crear un dataset por año con las variables que necesitamos para nuestro estudio. Hemos escogido `Humedad`, `Insolación`, `Velocidad del viento`, `Temperaturas mensuales`, `Precipitaciones mensuales`, `Temperaturas máximas mensuales` y `Temperaturas mínimas mensuales`.

```{r}
carpeta_base<-"./data/Variables/"

años<-2016:2022
lista_dataframes <- list()

for (año in años){
  
  ruta_carpeta<-file.path(carpeta_base, as.character(año))
  archivos_climaticos <- list.files(ruta_carpeta,pattern = ".*.csv")
  
  df_año<-data.frame(Indicativo = character(0), 
                     Meses = character(0), Valores= numeric(0))

  for (archivo in archivos_climaticos) {
    
    ruta_completa_archivo<-file.path(ruta_carpeta,archivo)
    variable <-read_delim(ruta_completa_archivo, delim = ";",
                          escape_double = FALSE, trim_ws=TRUE,
                          show_col_types=FALSE)
    prefijo <- substr(archivo, 1, nchar(archivo) - 9)
  
    df_variable <- variable %>%
        pivot_longer(col = -c(Indicativo), names_to = "Meses", 
                     values_to = prefijo) 
    
      if (archivo == archivos_climaticos[1]) {
          
        df_año <- df_variable
        
       } else {
         
        df_año <- left_join(df_año,df_variable,
                            by=join_by("Indicativo","Meses"))
       }
    
  }
    lista_dataframes[[as.character(año)]] <- df_año
    assign(paste0("df_", año), df_año, envir = .GlobalEnv)
    carpeta<-"./data/"
    nombre_archivo <- file.path(carpeta, paste0("dataset_",año,".csv"))
    write.csv(df_año, nombre_archivo, row.names = FALSE)
}

```

Hemos creado una lista, donde cada elemento se corresponde con el Dataset de un año, por ejemplo el de $2022$:

```{r}
head(lista_dataframes[["2022"]])
```

La primera variable de este dataset es: `Indicativo`. A cada indicativo le corresponden 13 columnas con datos relativos al mismo, una por mes y la anual. Para construir este dataset, y por analogía el de los otros años, hemos tenido en consideración las siguientes las siguientes variables:

  * HR -> humedad relativa mensual/anual (%)
  * INSO -> Media mensual/anual de la insolación diaria (horas)
  * P_MES -> Precipitación total mensual/anual (mm)
  * TM_MAX -> Temperatura media mensual/anual de las máximas (°C)
  * TM_MES -> Temperatura media mensual/anual (°C)
  * TM_MIN -> Temperatura media mensual/anual de las mínimas (°C)

De todas las variables que aparecen en los repositorios de AEMET, hemos decidido analizar las arriba expuestas ya que consideramos que son las más representativas para nuestro estudio. De todas formas, adjuntamos en la carpeta del proyecto un *pdf* donde aparecen todas las variables a las que teníamos acceso.

Echamos un vistazo rápido a como las características principales de nuestro dataset.

```{r}
summary(lista_dataframes[["2022"]])
```

Vemos que cada variable tiene varios datos faltantes, por lo que vamos a tratar los datos para suplir estas carencias y poder hacer un buen análisis.

```{r}
glimpse(lista_dataframes[["2022"]])
```

Todas nuestras variables, a excepción del Indicativo y los Meses, que son categóricas, son variables numéricas. En particular, la velocidad del tiempo, *W_MED*, es una variable entera.

# Exploración Inicial de los datos

## Comprobación de datos faltantes e imputación

```{r}
faltan_2016<- colMeans(is.na(df_2016)) * 100

data_filtered <- df_2016 %>% filter(Meses != "anual") #filtro el dataset quitando los años

imputed_data_filtered <- mice(data_filtered, m = 5) #hago la imputación de datos con mice

imputed_data_2016 <- complete(imputed_data_filtered, action = 1) #introduzco los datos

filtered_rows <- df_2016 %>% filter(Meses == "anual") #tomo el dataset que solo contiene los "anual"

#ahora obtengo los valores anuales por indicativo para cada variable
columnas <- c("HR", "INSO","TM_MAX","TM_MES","TM_MIN","W_MED")
columnas2 <- c("P_MES")
columnas_F <- c("HR", "INSO","P_MES","TM_MAX","TM_MES","TM_MIN","W_MED")

#dataframe con los promedios anuales por indicativo
result <- imputed_data_2016 %>%
  group_by(Indicativo) %>%
  summarise(across(all_of(columnas), mean))

#dataframe con la suma anual de precipitaciones
result2 <-imputed_data_2016 %>%
  group_by(Indicativo)%>%
  summarise(across(all_of("P_MES"), sum))

#los uno y los ordeno conforme al original
df_2016_anual <- mutate(result, result2)
df_2016_anual <-df_2016_anual[,c("Indicativo","HR", "INSO","P_MES","TM_MAX","TM_MES","TM_MIN","W_MED")]

d_prueba<- imputed_data_2016 %>% group_by(Meses)

```

A partir de los dataset para cada año obtenidos de los dataset para cada variable climatológica, queremos costruir un nuevo dataset en el que además de recopilar dicha información, imputemos los valores correspondientes allá donde tenemos NA's. Esto lo haremos para cada año mediante un bucle, por el cuál separaremos los valores anuales de las variables (suma de los meses en el caso de las precipitaciones y promedio en el caso del resto de variables) del resto del dataset y crearemos un nuevo dataset para cada año donde se almacenen los valores anuales para cada estación meteorológica y cada variable. 

```{r}
#ANUAL
estaciones <- estaciones %>%
  rename(Indicativo = INDICATIVO)
Indicativos_maestro <- unique(unlist(estaciones[,"Indicativo"]))
años<-2016:2022
columnas <- c("HR", "INSO","TM_MAX","TM_MES","TM_MIN","W_MED")
columnas2 <- c("P_MES")
dataframes_anuales <- list()
dataframes_mensuales <- list()
i <- 2016

for (df in lista_dataframes){
  Indicativos_df <- unique(unlist(df[,"Indicativo"]))
  I_comunes <- intersect(Indicativos_df, Indicativos_maestro)
  
  Localizame <- estaciones[,c("Indicativo","PROVINCIA", "LONGITUD", "LATITUD", "MUNICIPIO")]
  Localizame <- Localizame%>%subset(Indicativo %in% I_comunes)

  data_filtered <- df %>% filter(Meses != "anual")%>%subset(Indicativo %in% I_comunes) 

  imputed_data_filtered <- mice(data_filtered, m = 5) 
  imputed_data <- complete(imputed_data_filtered, action = 1) 
#hago la imputación de datos con mice e introduzco los datos

  filtered_rows <- df %>% filter(Meses == "anual")%>%subset(Indicativo %in% I_comunes) 

  result <- imputed_data %>%group_by(Indicativo) %>%summarise(across(all_of(columnas), mean))

  result2 <-imputed_data %>%group_by(Indicativo)%>%summarise(across(all_of("P_MES"), sum))

  df_anual <- mutate(result, result2)
  df_anual<-df_anual[,c("Indicativo","HR","INSO","P_MES","TM_MAX","TM_MES","TM_MIN","W_MED")]
  df_anual <- merge(df_anual, Localizame, by = "Indicativo")
  nombre_df_a <- paste0("df_anual", i)
  dataframes_anuales[[nombre_df_a]] <- df_anual
  
  
  df_mensual <- merge(imputed_data, Localizame, by = "Indicativo")
  nombre_df_m <-paste0("df_mensual", i)
  dataframes_mensuales[[nombre_df_m]] <- df_mensual
  i<-i+1
}
list2env(dataframes_mensuales, envir = .GlobalEnv)
list2env(dataframes_anuales, envir = .GlobalEnv)
```

La imputación de datos se lleva a cabo mediante la librería $mice$, concretamente el método empleado por la librería para añadir los valores más coherentes es mediante la mediana de los datos de las variables para cada indicativo:

```{r}
summary(imputed_data_filtered)
```


Una vez imputados los datos para los dataset que contienen la información mensual, adherimos las columnas de coordenadas, provincia y municipio para ubicar dichas estaciones espacialmente.



## Visualización de los datos

```{r}
grupo <- imputed_data_2016 %>% group_by(Indicativo, Meses)

ggplot(grupo, aes(x = grupo$Meses, y = grupo$P_MES , fill = grupo$Indicativo)) +
  geom_bar(stat = "identity") +
  labs(x = "Mes", y = "Promedio de Valor", title = "Precipitaciones") + theme(axis.text.x = element_text(angle = 90, hjust = 1))+
  theme_minimal()
```


## Comprobación de outliers

```{r}
library(ggplot2)
library(gganimate)
factorizar_meses <- function(df) {
  df$Meses <- factor(df$Meses, levels = c("enero", "febrero", "marzo", "abril", "mayo", "junio", "julio", "agosto", "septiembre", "octubre", "noviembre", "diciembre"))
  return(df)
}

#Para el calculo de outliers se hizo uso de la regla MADM
outliers <- which(abs(grupo$W_MED- median(grupo$W_MED)) > 3*mad(grupo$W_MED))


nombres_dataframes <- c("df_mensual2016", "df_mensual2017", "df_mensual2018", "df_mensual2019", "df_mensual2020", "df_mensual2021", "df_mensual2022")

# Bucle for para factorizar la columna Meses en cada dataframe
for (nombre_df in nombres_dataframes) {
  # Obtener el dataframe por nombre
  df <- get(nombre_df)
  
  # Factorizar la columna Meses utilizando la función
  df_factorizado <- factorizar_meses(df)
  
  # Asignar el dataframe factorizado de vuelta al entorno global
  assign(nombre_df, df_factorizado)
}

grafico_outliers_pmes <- df_mensual2017 %>%
  ggplot(aes(x = PROVINCIA , y = P_MES)) +
  geom_boxplot() +
  labs(title = "Precipitaciones Medias por Provincia Outliers", x = "Provincia", y = "Precipitaciones") + theme(axis.text.x = element_text(angle = 90, hjust = 1))

grafico_outliers_pmes

grafico_outliers_inso <- df_mensual2017 %>%
  ggplot(aes(x = PROVINCIA , y = INSO)) +
  geom_boxplot() +
  labs(title = "Insolacion por Provincia Outliers", x = "Provincia", y = "Insolacion") +
  theme(axis.text.x = element_text(angle = 90, hjust = 1))
grafico_outliers_inso

grafico_outliers_hr <- df_mensual2017 %>%
  ggplot(aes(x = PROVINCIA , y = HR)) +
  geom_boxplot() +
  labs(title = "Humedad Relativa por Provincia Outliers", x = "Provincia", y = "Humedad Relativa") +
  theme(axis.text.x = element_text(angle = 90, hjust = 1))
grafico_outliers_hr

grafico_outliers_tmes <- df_mensual2017 %>%
  ggplot(aes(x = PROVINCIA , y = TM_MES)) +
  geom_boxplot() +
  labs(title = "Temperatura Medias por Provincia Outliers", x = "Provincia", y = "Temperatura") +
  theme(axis.text.x = element_text(angle = 90, hjust = 1))
grafico_outliers_tmes

grafico_outliers_tmax <- df_mensual2017 %>%
  ggplot(aes(x = PROVINCIA , y = TM_MAX)) +
  geom_boxplot() +
  labs(title = "Tempereatura Maxima por Provincia Outliers", x = "Provincia", y = "Tempertura Maxima") +
  theme(axis.text.x = element_text(angle = 90, hjust = 1))
grafico_outliers_tmax

grafico_outliers_tmin <- df_mensual2017 %>%
  ggplot(aes(x = PROVINCIA , y = TM_MIN)) +
  geom_boxplot() +
  labs(title = "Temperatura Minima por Provincia Outliers", x = "Provincia", y = "Temperatura Minima") +
  theme(axis.text.x = element_text(angle = 90, hjust = 1))
grafico_outliers_tmin

grafico_outliers_wmed <- df_mensual2017 %>%
  ggplot(aes(x = PROVINCIA , y = W_MED)) +
  geom_boxplot() +
  labs(title = "Viento Medio por Provincia Outliers", x = "Provincia", y = "Viento") +
  theme(axis.text.x = element_text(angle = 90, hjust = 1))
grafico_outliers_wmed

lista_outliers <- list()

for (df_names in names(dataframes_mensuales)) {
  df <- dataframes_mensuales[[df_names]]
  outliers_df <- list()
  
  for (i in names(df)) {
    outliers <- NULL
    
    if (is.numeric(df[[i]])) {
      if (any(!is.finite(df[[i]]))) {
        cat("Variable:", i, " contiene valores no finitos (NA, Inf, -Inf)\n")
      } else {
        iqr <- IQR(df[[i]], na.rm = TRUE)
        inferior <- quantile(df[[i]], c(0.25), na.rm = TRUE)
        superior <- quantile(df[[i]], c(0.75), na.rm = TRUE)
        
        cat("Variable:", i, "\t IQR:", iqr, "\t Inferior:", inferior, "\t Superior:", superior, "\n")
        
        outliers <- df[df[[i]] < (inferior - 1.5 * iqr) | df[[i]] > (superior + 1.5 * iqr), ]
        outliers_df[[i]] <- outliers
        
        cat("Variable:", i, "\t Outliers:", nrow(outliers), "\n")
      }
    }
  }
  
  lista_outliers[[df_names]] <- outliers_df
}
```

De cara al estudio de los outliers, primero se decidio hacer un estudio visual mediante el graficado de distintos graficos de caja, para cada una de las variables, para el año 2017.

Tras la representación se definió una funcion para calcular todos los outliers de 2017, dicha funcion se define haciendo uso del metodo de boxplot, el cual consiste en definir los cuantiles y los valores que se salgan tanto por el primer cuantil como por el tercer cuantil son los que la funcion determina como outliers. Una vez detectados los meses y las provincias de los outliers se investigo si dichos outliers tenian sentido, tras una extensa busqueda se llego a la conclusion de que los outliers obtenidos se debian a tormentas, olas de calor y mas eventos climatologicos.

Una vez detectados los outliers se amplio el rango de la funcion para todos los años.

Tras la identificacion de en que consistian los outliers se decidio dejarlos ya que pueden ser de interés para un estudio.



## Estadísticos

En este apartado calculamos para cada año y para cada Indicativo los estadísticos de cada variable, la media, la mediana, la desviación típica, el rango intercuartílico, y la desviación media absoluta.

Lo hacemos de dos formas distintas: primero calculamos los estadísticos para cada indicativo y después hacemos lo mismo pero para todo el territorio español y mensualmente. Igual que en el resto de apartados, almacenamos todos los resultados en una lista y en cada elemento de la lista se encuentran los datos para cada año.

```{r}
estadisticos_indicativo <- list()
estadisticos_meses <- list()

años <- 2016:2022

for (i in seq_along(dataframes_mensuales)) {
  df_año <- dataframes_mensuales[[i]]
  df_año$Meses <- factor(df_año$Meses, levels = c("enero", "febrero", "marzo", 
                                                       "abril", "mayo", "junio", "julio", "agosto" ,
                                                       "septiembre", "octubre", "noviembre",
                                                       "diciembre"))
  df_año$Indicativo <- factor(df_año$Indicativo)

  esta_por_indicativo <- df_año %>%
    group_by(Indicativo) %>%
    summarise(across(where(is.numeric), 
                     list(mean = ~mean(., na.rm = TRUE), 
                          sd = ~sd(., na.rm = TRUE), 
                          median = ~median(., na.rm = TRUE),
                          iqr = ~IQR(., na.rm = TRUE),
                          mad = ~mad(., constant = 1.4826))))

  nombre_ind <- paste0("esta_por_indicativo_", años[i])
  estadisticos_indicativo[[nombre_ind]] <- esta_por_indicativo

  esta_por_mes <- df_año %>%
    group_by(Meses) %>%
    summarise(across(where(is.numeric), 
                     list(mean = ~mean(., na.rm = TRUE), 
                          sd = ~sd(., na.rm = TRUE), 
                          median = ~median(., na.rm = TRUE),
                          iqr = ~IQR(., na.rm = TRUE),
                          mad = ~mad(., constant = 1.4826))))

  nombre_mes <- paste0("esta_por_mes_", años[i])
  estadisticos_meses[[nombre_mes]] <- esta_por_mes
}
```

Por ejemplo, los estadísticos para cada uno de los indicativos en el último año se tienen guardados de la siguiente manera:

```{r}
head(estadisticos_indicativo[["esta_por_indicativo_2022"]])
```

Profundizamos más en el análisis variable por variable:

# Análisis Univariado

Tras el analisis de los outliers y los estadisticos de nuestro dataset, se empieza a hacer un estudio univariado de las distintas variables de interes.


El análisis univariante que podemos realizar para nuestro conjunto de datos está limitado a las variables numéricas, ya que no contamos con variables categóricas. El estudio más represenativo para nuestros datos consiste en estudiar la evolución de las precipitaciones y las temperaturas mensuales para los años de los que tenemos información, desde 2017 hasta 2022. Hemos rechazado incluir los datos de 2016 por no aportar más información al análisis y así evitar saturar nuestros gráficos.


```{r}
#COMPLETO 2016:2022
library(ggthemes)

lluvias_2022 <- df_mensual2022 %>% group_by(Meses)%>% summarise(prom_HR = mean(HR))%>%mutate(Año = 2022)
lluvias_2021 <- df_mensual2021 %>% group_by(Meses)%>% summarise(prom_HR = mean(HR))%>%mutate(Año = 2021)
lluvias_2020 <- df_mensual2020 %>% group_by(Meses)%>% summarise(prom_HR = mean(HR))%>%mutate(Año = 2020)
lluvias_2019 <- df_mensual2019 %>% group_by(Meses)%>% summarise(prom_HR = mean(HR))%>%mutate(Año = 2019)
lluvias_2018 <- df_mensual2018 %>% group_by(Meses)%>% summarise(prom_HR = mean(HR))%>%mutate(Año = 2018)
lluvias_2017 <- df_mensual2017 %>% group_by(Meses)%>% summarise(prom_HR = mean(HR))%>%mutate(Año = 2017)


lluvias <- bind_rows(lluvias_2022,lluvias_2021, lluvias_2020,lluvias_2019)
lluvias$Meses <- factor(lluvias$Meses, levels = c("enero", "febrero", "marzo", "abril", "mayo", "junio", "julio", "agosto" ,"septiembre", "octubre", "noviembre", "diciembre"))

# Crea el gráfico de línea

precipitaciones = ggplot(lluvias, aes(x = Meses, y = prom_HR, group = Año))+geom_line(aes(linetype =  factor(Año),color=factor(Año)),size = 1.3, alpha = 0.7) + labs(title = "Promedio mensual de precipitaciones", subtitle = "España 2022", x = "Meses", y = "Precipitaciones (mm)")+ theme_fivethirtyeight() + theme(axis.text.x = element_text(angle = 45, hjust = 1)) + theme(legend.title=element_blank())
precipitaciones

```


En esta primera grafica se representa la variacion de las temperaturas a lo largo de los meses para los años 2019,2020,2021,2022. Se puede observar una clara tendencia de disminucion entre los meses mas calientes, mientras que cuando se acerca el otoño y el invierno las precipitaciones aumentan.
Otra cosa destacable es que a medida que pasan los años se puede observar que las precipitaciones aumentan de manera general.


Puede apreciarse una bajada considerable de las precipitaciones en España en 2022 con respecto a los dos últimos años anteriores, equiparándose a las precipitaciones del año 2019. Procedemos análogamente con las temperaturas máxima y media.

```{r}
tmax_2022 <- df_mensual2022 %>% group_by(Meses)%>%summarise(prom_tmax = mean(TM_MAX))%>%mutate(Año = 2022)
tmax_2021 <- df_mensual2021 %>% group_by(Meses)%>%summarise(prom_tmax = mean(TM_MAX))%>%mutate(Año = 2021)
tmax_2020 <- df_mensual2020 %>% group_by(Meses)%>%summarise(prom_tmax = mean(TM_MAX))%>%mutate(Año = 2020)
tmax_2019 <- df_mensual2019 %>% group_by(Meses)%>%summarise(prom_tmax = mean(TM_MAX))%>%mutate(Año = 2019)
tmax_2018 <- df_mensual2018 %>% group_by(Meses)%>%summarise(prom_tmax = mean(TM_MAX))%>%mutate(Año = 2018)
tmax_2017 <- df_mensual2017 %>% group_by(Meses)%>%summarise(prom_tmax = mean(TM_MAX))%>%mutate(Año = 2017)

tmaximas <- bind_rows(tmax_2022, tmax_2021, tmax_2020,tmax_2019)
tmaximas$Meses <- factor(tmaximas$Meses, levels = c("enero", "febrero", "marzo", "abril", "mayo", "junio", "julio", "agosto" ,"septiembre", "octubre", "noviembre", "diciembre"))

maximas = ggplot(tmaximas, aes(x = Meses, y = prom_tmax, group = Año))+geom_line(aes(linetype =  factor(Año),color=factor(Año)),size = 1, alpha = 0.7) + labs(title = "Temperaturas máximas", subtitle = "España 2022", x = "Meses", y = "Temperatura (ºC)")+ theme_fivethirtyeight() + theme(axis.text.x = element_text(angle = 45, hjust = 1)) + theme(legend.title=element_blank()) + scale_color_brewer(palette = "PuOr")
maximas
```

```{r}
tmed_2022 <- df_mensual2022 %>% group_by(Meses)%>%summarise(prom_tmed = mean(TM_MES))%>%mutate(Año = 2022)
tmed_2021 <- df_mensual2021 %>% group_by(Meses)%>%summarise(prom_tmed = mean(TM_MES))%>%mutate(Año = 2021)
tmed_2020 <- df_mensual2020 %>% group_by(Meses)%>%summarise(prom_tmed = mean(TM_MES))%>%mutate(Año = 2020)
tmed_2019 <- df_mensual2019 %>% group_by(Meses)%>%summarise(prom_tmed = mean(TM_MES))%>%mutate(Año = 2019)
tmed_2018 <- df_mensual2018 %>% group_by(Meses)%>%summarise(prom_tmed = mean(TM_MES))%>%mutate(Año = 2018)
tmed_2017 <- df_mensual2017 %>% group_by(Meses)%>%summarise(prom_tmed = mean(TM_MES))%>%mutate(Año = 2017)

tmed <- bind_rows(tmed_2022, tmed_2021, tmed_2020,tmed_2019)
tmed$Meses <- factor(tmed$Meses, levels = c("enero", "febrero", "marzo", "abril", "mayo", "junio", "julio", "agosto" ,"septiembre", "octubre", "noviembre", "diciembre"))

medias = ggplot(tmed, aes(x = Meses, y = prom_tmed, group = Año))+geom_line(aes(linetype =  factor(Año),color=factor(Año)),size = 1, alpha = 0.7) + labs(title = "Temperaturas medias", subtitle = "España 2022", x = "Meses", y = "Temperatura (ºC)")+ theme_fivethirtyeight() + theme(axis.text.x = element_text(angle = 45, hjust = 1)) + theme(legend.title=element_blank()) + scale_color_brewer(palette = "Set2")
medias
```

En las dos graficas siguientes se puede observar tanto la temperatura maxima como la temperatura media a lo largo de los años en toda España, se observa que los meses mas calidos son de septiembre a agosto mientras que en el resto de meses la temperatura disminuye por debajo de los 15 grados. 



Al comparar con los resúmenes estacionales climatológicos de AEMET para 2022 [*] (referenciar) vemos que los datos que representamos se mantienen coherentes con los expuestos en los resúmenes oficiales, por lo que nos inclinamos a pensar que la imputación de los datos por parte de la librería empleada es válida.


# Análisis Bivariado

Después de análizar cada una de las variables individualmente, tiene sentido pensar que algunas de ellas guardan cierto grado de relación entre ellas. Es el punto de estudiar esta relación. Empezamos con un análisis numérico, para ello calculamos la matriz de Correlación de Pearson, la matriz de Correlación de Spearman y la matriz de Covarianzas.

```{r}
correlacion_pearson <- list()
correlacion_spearman <- list()
covarianzas <- list()
años <- 2016:2022

for (i in seq_along(dataframes_mensuales)) {
  df_año <- dataframes_mensuales[[i]]
  df_año$Indicativo <- factor(df_año$Meses, levels = c("enero", "febrero", "marzo", 
                                                       "abril", "mayo", "junio", "julio", "agosto" ,
                                                       "septiembre", "octubre", "noviembre",
                                                       "diciembre"))
  df_año$Meses <- factor(df_año$Meses)
  
  variables_año <- df_año[, c("HR", "INSO", "P_MES", "TM_MAX", "TM_MES", "TM_MIN", "W_MED")]
  
  correlacion_pearson_ <- cor(variables_año, method = "pearson", use = "complete.obs")
  nombre_corp <- paste0("correlacion_pearson_", años[i])
  correlacion_pearson[[nombre_corp]] <- correlacion_pearson_
  
  correlacion_spearman_ <- cor(variables_año, method = "spearman", use = "complete.obs")
  nombre_cors <- paste0("correlacion_spearman_", años[i])
  correlacion_spearman[[nombre_cors]] <- correlacion_spearman_

  covarianzas_ <- cov(variables_año, use = "complete.obs")
  nombres_cov <- paste0("covarianzas_", años[i])
  covarianzas[[nombres_cov]] <- covarianzas_
}

```

Hemos almacenado en las listas `correlacion_pearson`, `correlacion_spearman` y `covarianzas` las matrices correspondientes, cada elemento de cada lista se corresponde con la respectiva matriz relativa a cada año de nuestro estudio. Analizaremos estos resultado más adelante, primero veamos estos resultados año por año gráficamente con la función `corrplot`. 


```{r}
# Configurar el diseño de la ventana gráfica
par(mfrow = c(3, 3))
library(corrplot)
for (año in años) {
  corrplot(correlacion_pearson[[paste0("correlacion_pearson_", año)]], 
           method = "color", type = "lower", diag = FALSE)
}

# Restaurar la configuración original de la ventana gráfica
par(mfrow = c(1, 1))

```


Vemos que, en general, estes gráficos que representan la correlación entre las variables son prácticamente iguales para cada año, por lo tanto, vamos a centrarnos en los datos del año $2022$, para realizar un análisis más concreto y preciso.


```{r}
corrplot(correlacion_pearson[["correlacion_pearson_2022"]], type = "lower", diag = FALSE)
```

Para entender un poco mejor lo que nos quiere decir esta gráfica, cuan más grande es el círculo situado en las correspondientes casillas de las variables, más fuerte es la relación entre ellas (en azul si dicha correlación es lineal positiva y en rojo si es negativa). Cuanto más se reduce el tamaño del círculo, esto indica que la correlación entre las variables disminuye.

Por lo tanto, las conclusiones que extraemos de analizar este gráfico son las siguientes:

* La velocidad del viento, *W_MED*, no está prácticamente correlacionada con el resto de variables, por lo que la apartarmos de momento de nuestro estudio.

* Las variables *T_MAX*, *T_MIN* y *T_MES*, que recordamos que hacían referencia a:

  * TM_MAX -> Temperatura media mensual/anual de las máximas (°C)
  * TM_MES -> Temperatura media mensual/anual (°C)
  * TM_MIN -> Temperatura media mensual/anual de las mínimas (°C)
  
  Claramente estas variables están fuertemente correlacionadas, lo cual es lógico y natural, ya que estamos hablando de lo mismo, temperaturas, pero dando un dato distinto cada una de ellas.
  
* Por lo demás, las relaciones más destacables (teniendo en cuenta el objetivo de nuestro estudio) que extraemos del gráfico son las siguientes:

  * Insolacion y Precipitaciones medias mensuales.
  * Insolacion y Humedad.
  * Temperatura máxima y Precipitaciones medias mensuales.
  * Temperatura máxima y Humedad.
  * Temperatura máxima e Insolacion

Además de centrarnos en el gráfico, echemos un ojo a la matriz de correlaciones, tanto de Pearson como la de Spearman y la matriz de covarianzas.


* Coeficiente de Correlación de Pearson: Mide la fuerza y dirección de una relación lineal.

```{r}
correlacion_pearson[["correlacion_pearson_2022"]]
```

* Coeficiente de Correlación de Spearman: Evalúa la relación monótona entre las dos variables consideradas.

```{r}
correlacion_spearman[["correlacion_spearman_2022"]]
```

* Matriz de covarianzas.

```{r}
covarianzas[["covarianzas_2022"]]
```

Iniciamos el analisis de la correlacion para el año $2022$:


```{r}
d_22<-dataframes_mensuales[["df_mensual2022"]]
HR<-dataframes_mensuales[["df_mensual2022"]]%>%
  select(Indicativo,Meses,HR)
P_MES<-dataframes_mensuales[["df_mensual2022"]]%>%
  select(Indicativo,Meses,P_MES)
INSO<-dataframes_mensuales[["df_mensual2022"]]%>%
  select(Indicativo,Meses,INSO)
T_MAX<-dataframes_mensuales[["df_mensual2022"]]%>%
  select(Indicativo,Meses,TM_MAX)
T_MES<-dataframes_mensuales[["df_mensual2022"]]%>%
  select(Indicativo,Meses,TM_MES)
```

```{r}
correlation_matrix <- cor(d_22[, c("HR", "P_MES", "INSO", "TM_MAX")])
heatmap(correlation_matrix)
```


  * Insolacion y Precipitaciones medias mensuales.
  
```{r}
library(ggplot2)
ggplot(d_22, aes(x=INSO, y=P_MES)) +
  geom_point() +
  geom_smooth(method="lm", se=FALSE, color="blue") +
  labs(title="Scatter Plot con Línea de Regresión", x="Insolación", y="Precipitación Media")

```


```{r}
boxplot(d_22$INSO ~ cut(d_22$P_MES, breaks=3), 
        main="Boxplot de Insolación por Niveles de Precipitación", 
        xlab="Niveles de Precipitación", ylab="Insolación")

```


  * Insolacion y Humedad
  
```{r}
ggplot(d_22, aes(x=HR, fill=INSO)) +
  geom_bar(position="stack") +
  labs(title="Gráfico de Barras Apiladas", x="Humedad", y="Frecuencia", fill="Insolación")

```
  
  * Temperatura Maxima y Precipitacion mes
  
```{r}
ggplot(d_22, aes(x=TM_MAX, y=P_MES)) +
  geom_density_2d() +
  labs(title="Gráfico de Contorno o Densidad", x="Temperaturas", y="Precipitación Media")

```

  
  * Temperatura Maxima y Humedad
  
```{r}
ggplot(d_22, aes(x=HR, y=TM_MAX, fill=HR)) +
  geom_violin() +
  labs(title="Diagrama de Violín", x="Humedad", y="Insolación", fill="Humedad")

```

  
  * Temperatura Maxima e Insolacion
  
```{r}
ggplot(d_22, aes(x=TM_MAX, y=INSO, size=INSO)) +
  geom_point(alpha=0.7,col="lightblue",fill="black") +
  labs(title="Gráfico de Burbujas", x="Temperaturas", y="Insolación", size="Temperaturas")
```

  
```{r}
pares<-dataframes_mensuales[["df_mensual2022"]]%>%
  select(HR,INSO,P_MES,TM_MAX,TM_MES,TM_MIN,W_MED)
ggpairs(pares)
#,ggplot2::aes(col="black",fill = "lightblue"
```



# Visualización de los datos

### Mapa interactivo

En el mapa interactivo se muestran las estaciones meteorológicas donde se tomaron los datos para cada año correspondiente. Mostramos el municipio donde se ubican y algunas variables anuales de las mismas.

```{r}
mapa_espana <- leaflet() %>%
  addTiles() %>%
  setView(lng = -4, lat = 40, zoom = 6) %>% addCircles(lng = df_anual2022$LONGITUD, lat = df_anual2022$LATITUD, data = df_anual2022,radius = 5, popup = paste0(
  df_anual2022$MUNICIPIO,"<hr>",
  "T. Med (ºC):", round(df_anual2022$TM_MES,1),"<br>",
  "T. Max (ºC):", round(df_anual2022$TM_MAX,1),"<br>",
  "Precipitaciones (mm):", round(df_anual2022$P_MES),"<br>",
  "Insolación (horas):", round(df_anual2022$INSO,1)))

# Muestra el mapa
mapa_espana


```


#Graficas animadas para cada mes

```{r}
p <- ggplot(df_mensual2017, aes(x = PROVINCIA, y = P_MES, group = Meses)) +
  geom_line() +
  labs(title = 'Precipitaciones por Provincia', x = 'Provincia', y = 'Precipitaciones') +
  theme_minimal()+
  theme(axis.text.x = element_text(angle = 90, hjust = 1))


# Añade la animación por año
p_animada <- p + transition_states(Meses, transition_length = 2, state_length = 1)
anim_save("p_animada.gif", animation = p_animada, renderer = gifski_renderer())

browseURL("p_animada.gif")

tmes <- ggplot(df_mensual2017, aes(x = PROVINCIA, y = TM_MES, group = Meses)) +
  geom_line() +
  labs(title = 'Temperatura Media por Provincia', x = 'Provincia', y = 'Temperatura Media') +
  theme_minimal()+
  theme(axis.text.x = element_text(angle = 90, hjust = 1))

#transition_reveal(P_MES)
# Añade la animación por año
TMes_animada <- tmes + transition_states(Meses, transition_length = 2, state_length = 1)
anim_save("TMes_animada.gif", animation = TMes_animada, renderer = gifski_renderer())

browseURL("TMes_animada.gif")


tmmin <- ggplot(df_mensual2017, aes(x = PROVINCIA, y = TM_MIN, group = Meses)) +
  geom_line() +
  labs(title = 'Temperatura Media Minima por Provincia', x = 'Provincia', y = 'Temperatura Media Minima') +
  theme_minimal()+
  theme(axis.text.x = element_text(angle = 90, hjust = 1))

#transition_reveal(P_MES)
# Añade la animación por año
TMmin_animada <- tmmin + transition_states(Meses, transition_length = 2, state_length = 1)
anim_save("TMmin_animada.gif", animation = TMmin_animada, renderer = gifski_renderer())

browseURL("TMmin_animada.gif")

tmmax <- ggplot(df_mensual2017, aes(x = PROVINCIA, y = TM_MAX, group = Meses)) +
  geom_line() +
  labs(title = 'Temperatura Media Máxima por Provincia', x = 'Provincia', y = 'Temperatura Media Máxima') +
  theme_minimal()+
  theme(axis.text.x = element_text(angle = 90, hjust = 1))

#transition_reveal(P_MES)
# Añade la animación por año
TMmax_animada <- tmmax + transition_states(Meses, transition_length = 2, state_length = 1)
anim_save("TMmax_animada.gif", animation = TMmax_animada, renderer = gifski_renderer())

browseURL("TMmax_animada.gif")

hr <- ggplot(df_mensual2017, aes(x = PROVINCIA, y = HR, group = Meses)) +
  geom_line() +
  labs(title = 'Humedad Relativa por Provincia', x = 'Provincia', y = 'Humedad Relativa') +
  theme_minimal()+
  theme(axis.text.x = element_text(angle = 90, hjust = 1))

#transition_reveal(P_MES)
# Añade la animación por año
HR_animada <- hr + transition_states(Meses, transition_length = 2, state_length = 1)
anim_save("HR_animada.gif", animation = HR_animada, renderer = gifski_renderer())

browseURL("HR_animada.gif")


inso <- ggplot(df_mensual2017, aes(x = PROVINCIA, y = INSO, group = Meses)) +
  geom_line() +
  labs(title = 'Insolación por Provincia', x = 'Provincia', y = 'Insolación') +
  theme_minimal()+
  theme(axis.text.x = element_text(angle = 90, hjust = 1))

#transition_reveal(P_MES)
# Añade la animación por año
INSO_animada <- inso + transition_states(Meses, transition_length = 2, state_length = 1)
anim_save("INSO_animada.gif", animation = INSO_animada, renderer = gifski_renderer())

browseURL("INSO_animada.gif")


wm <- ggplot(df_mensual2017, aes(x = PROVINCIA, y = W_MED, group = Meses)) +
  geom_line() +
  labs(title = 'Viento Medio por Provincia', x = 'Provincia', y = 'Viento Medio') +
  theme_minimal()+
  theme(axis.text.x = element_text(angle = 90, hjust = 1))

#transition_reveal(P_MES)
# Añade la animación por año
WM_animada <- wm + transition_states(Meses, transition_length = 2, state_length = 1)
anim_save("WM_animada.gif", animation = WM_animada, renderer = gifski_renderer())

browseURL("WM_animada.gif")
```


#Graficas Anuales de interes

```{r}
dataset_anual_2 <- data.frame(df_anual2017$P_MES, df_anual2018$P_MES)
dataset_anual_3 <- data.frame(dataset_anual_2, df_anual2019$P_MES)
dataset_anual_4 <- data.frame(dataset_anual_3, df_anual2020$P_MES)
dataset_anual_5 <- data.frame(dataset_anual_4, df_anual2021$P_MES)
dataset_anual_precipitaciones <- data.frame(dataset_anual_5, df_anual2022$P_MES)
names(dataset_anual_precipitaciones) <- c("2017","2018","2019","2020","2021","2022")



datos_largo <- gather(dataset_anual_precipitaciones, key = "año", value = "precipitacion")


grafica1 <- ggplot(datos_largo, aes(x = precipitacion, y = año,  color = año)) +
  geom_line() +
  coord_flip() +
  scale_x_continuous(limits = c(0,550)) +
  labs(title = "Distribución de Precipitaciones por Año",
       x = "Precipitacion",  # Elimina la etiqueta del eje x
       y = "Año") +
  theme_minimal() +
  theme(axis.text.y  = element_text(angle = 90, hjust = 1))


grafica1

grafica_animada1 <- grafica1 + transition_reveal(precipitacion)
grafica_animada1
anim_save("grafica_animada1", animation = grafica_animada1, renderer = gifski_renderer())
browseURL("grafica_animada1.gif")



dataset_anual_2.1 <- data.frame(df_anual2017$TM_MES, df_anual2018$TM_MES)
dataset_anual_3.1 <- data.frame(dataset_anual_2.1, df_anual2019$TM_MES)
dataset_anual_4.1 <- data.frame(dataset_anual_3.1, df_anual2020$TM_MES)
dataset_anual_5.1 <- data.frame(dataset_anual_4.1, df_anual2021$TM_MES)
dataset_anual_temperaturas <- data.frame(dataset_anual_5.1, df_anual2022$TM_MES)
names(dataset_anual_temperaturas) <- c("2017","2018","2019","2020","2021","2022")

datos_largo.1 <- gather(dataset_anual_temperaturas, key = "año", value = "temperatura")



grafica2 <- ggplot(datos_largo.1, aes(x = temperatura, y = año, color = año)) +
  geom_line() +
  coord_flip() +
  scale_x_continuous(limits = c(0,35)) +
  labs(title = "Distribución de Temperatura por Año",
       xlab = "Años",
       ylab = "Temperatura") +
  theme_minimal() +
  theme(axis.text.y = element_text(angle = 90, hjust = 1))

grafica2

grafica_animada2 <- grafica2 + transition_reveal(temperatura)
grafica_animada2
anim_save("grafica_animada2.gif", animation = grafica_animada2, renderer = gifski_renderer())
browseURL("grafica_animada2.gif")

dataset_anual_2.2 <- data.frame(df_anual2017$INSO, df_anual2018$INSO)
dataset_anual_3.2 <- data.frame(dataset_anual_2.2, df_anual2019$INSO)
dataset_anual_4.2 <- data.frame(dataset_anual_3.2, df_anual2020$INSO)
dataset_anual_5.2 <- data.frame(dataset_anual_4.2, df_anual2021$INSO)
dataset_anual_inso <- data.frame(dataset_anual_5.2, df_anual2022$INSO)
names(dataset_anual_inso) <- c("2017","2018","2019","2020","2021","2022")

datos_largo.2 <- gather(dataset_anual_inso, key = "año", value = "insolacion")

grafica3 <- ggplot(datos_largo.2, aes(x = insolacion, y = año, color = año)) +
  geom_line() +
  coord_flip() +
  scale_x_continuous(limits = c(0,20)) +
  labs(title = "Distribución de Insolacion por Año",
       xlab = "Años",
       ylab = "Insolacion") +
  theme_minimal() +
  theme(axis.text.y = element_text(angle = 90, hjust = 1))

grafica3

grafica_animada3 <- grafica3 + transition_reveal(insolacion)
grafica_animada3
anim_save("grafica_animada3.gif", animation = grafica_animada3, renderer = gifski_renderer())
browseURL("grafica_animada3.gif")

```

# Conclusiones







